臺灣高等法院民事判決  九十年度上字第一一六○號
      上  訴  人  甲○○
      被上  訴人  乙○○
右當事人間返還買賣價金事件，上訴人對於中華民國九十年九月十七日臺灣宜蘭地方
法院九十年度重訴更一字第一號第一審判決提起上訴，本院判決如左：
    主      文
原判決命上訴人給付超過新臺幣壹佰柒拾伍萬仟元及自民國九十年五月十四日起算
之利息部分，並該部分假執行之宣告，暨訴訟費用之裁判均廢棄。
右廢棄部分，被上訴人在第一審之訴及其假執行之聲請均駁回。
其餘上訴駁回。
第一、二審訴訟費用由上訴人負擔五分之三，餘由被上訴人負擔。
    事      實
甲、上訴人方面：
一、聲明：
（一）原判決廢棄。
（二）被上訴人在第一審之訴及假執行之聲請均駁回。
二、陳述：除引用原判決記載外，補稱：
（一）被上訴人於原法院提出之證明書，僅係證明伊曾授權游聖啟向訴外人曹宗賢購
      買宜蘭縣蘇澳鎮○○路六之二號五樓、六之四號二樓房地（以下稱系爭房地）
      ，及以伊之名義為該等建物起造人之事實，該證明書內容並未書寫任何伊授權
      游聖啟與被上訴人簽訂買賣契約乙事，不得證明伊承認游聖啟與被上訴人簽訂
      買賣契約之無權代理行為。
（二）清償為事實行為，債權人之代理人並非當然有受領清償之權限，伊確實對游聖
      啟與被上訴人間之買賣不知情，自不可能特別授權游聖啟或任何第三人代伊受
      領價金，況伊與游聖啟均有帳戶，無必要經由不熟識之人轉帳。縱被上訴人曾
      給付金錢予游聖啟或其他第三人，亦與伊無關。
（三）被上訴人實係從事民間金錢貸放之地下錢莊業務，縱與游聖啟間有任何資金往
      來，亦係彼等間之借款關係，與買賣價金之支付無關。被上訴人自稱於民國八
      十四年五月十二日曾交付現金新臺幣（下同）一百三十萬元予游聖啟，除現金
      來源複雜，於不同之數個帳戶拼湊提款資料，且金額不符超出九萬三千元，顯
      違交易常理。
三、證據：援用第一審所提證據。
乙、被上訴人方面：
一、聲明：駁回上訴。
二、陳述：除引用原判決記載外，補稱：伊所提證明書確係上訴人所簽，而游聖啟簽
    發之本票係伊為支付本件房地買賣價款所簽，伊依游聖啟指示匯款一百一十八萬
    三千元，確為買賣價款之一部份。
三、證據：援用第一審所提證據。
    理      由
一、被上訴人主張：伊於八十四年五月十一日向上訴人預購系爭房地，總價款七百四
    十萬元，上訴人委由其子游啟聖出面代理上訴人與伊簽定買賣契約，伊已給付價
    款二百九十六萬元，嗣因辦理房地過戶之承辦人曹宗賢於八十五年一月二十五日
    將系爭房屋之起造人名義自上訴人變更為曹妻呂素珠，並辦理第一次所有權登記
    ，復於同年七月十七日、八十六年三月三十一日將系爭房地分別移轉登記予訴外
    人劉榮春、羅垂彬，上訴人已無法履約，依兩造買賣契約第八條約定，應退還伊
    已付價款二百九十六萬元等情，求為命上訴人如數給付及自八十七年七月二十六
    日起計付法定遲延利息之判決。
二、上訴人則以：前揭買賣契約書並非伊親自簽訂，伊亦未授權游聖啟代理簽訂，對
    伊不生效力，而縱認兩造間存在買賣契約，惟被上訴人未支付任何價金予伊，其
    所稱已給付二百九十六萬元，伊並未收受，當無返還價金之理，且系爭房地自始
    不曾登記其名義，是目前不能辦理移轉登記，亦不能歸責於伊，伊不須負違約責
    任等語，資為抗辯。
三、被上訴人主張：伊於八十四年五月十一日向上訴人預購系爭房地，總價款七百四
    十萬元，上訴人委由其子游啟聖出面代理上訴人與伊簽定買賣契約等情，已據提
    出買賣契約書、證明書為證，上訴人雖否認該證明書為其簽立，亦否認曾授權游
    聖啟簽訂買賣契約，並以前開情詞置辯。惟查：系爭房地買賣契約為被上訴人與
    上訴人之子游聖啟於八十四年五月十一日所簽訂，由游聖啟以上訴人為出賣人名
    義代為簽訂，有買賣契約附卷為證，並經見證人曹宗賢於原審結證屬實。上訴人
    雖否認有授與游聖啟代理權，然系爭房屋為地主曹宗賢所興建，游聖啟以上訴人
    名義向曹宗賢預購系爭房屋及買受土地，此由曹宗賢於原審證稱：「．．房子是
    我蓋的，我也是代書，游聖啟是大包，工程附帶條件是他要跟我買，故他要跟我
    買的部分，是以他媽媽為起造人．．」等語可明，並有上訴人與曹宗賢間之土地
    買賣契約及起造人名冊在卷可證。另依被上訴人提出上訴人於八十五年七月三日
    簽予被上訴人之證明書，其上記載：「立證明書人甲○○，茲證明基地：蘇澳鎮
    ○○段483、484地號，面積382.2平方公尺，權利範圍15/120，建物、土地上建
    物標的偏（編）定E2、A5面積各為建照號碼83.11.23.建局管字第七六四三號E2
    、21.18、A5  40.09坪，權利範圍全部，確係本人名義，將即印章交給吾子游聖
    啟全權代表簽訂，其所訂購之尾款是吾子游聖啟與曹宗賢之間工程款繳付，吾僅
    是借用名義為起造人，特此證明。」等語，可證游聖啟係借用上訴人之名義為系
    爭房屋之起造人及土地之購買人，上訴人乃將印章交予游聖啟用以辦理系爭房地
    之買賣事宜。上訴人雖否認該證明書上「甲○○」之署名，為其所書寫，但該證
    明書於本院發回原審前送請內政部警政署刑事警察局鑑驗，其上之身分證字號及
    地址欄內「羅東鎮○○街一三一號、Ｚ000000000」筆跡與上訴人之公務人員履歷
    表、宜蘭縣公教退休人員協會個人會員入會申請書、當庭筆跡及郵政存簿儲金立
    帳申請書上筆跡相符，有該局八十九年十二月十一日刑鑑字第一九二四一○號鑑
    驗通知書可證（參見本院八十八年度上字第七九七號卷第一九四頁），雖甲○○
    之簽名部分因書寫方式不同無法比對，惟上開字跡緊鄰簽名次行書寫，可證證明
    書之內容確為上訴人所簽認。再者，上訴人於原審聲請回復原狀之抗告事件中，
    於本院自承：「證明書是乙○○寫的，到學校強迫我簽的．．」等語（參見本院
    八十七年度抗字第二八三五號卷第四三頁背面），惟其並未證明被上訴人有施以
    強暴脅迫之情，現抗辯證明書非其所簽署自非可採。系爭房地既係游聖啟借用上
    訴人名義為起造人、並與地主曹宗賢訂立土地買賣契約，衡諸常情，關於房地名
    義之變動或買賣，非以上訴人名義為之不可，上訴人既不否認同意游聖啟以伊名
    義辦理起造人名義及向地主購買土地，有關房地買賣交易必為之事項，乃上訴人
    授權之初所得預見者，當可認在其概括授權範圍之內，此由上訴人於本院發回原
    審前審理時陳稱：「我兒子有向我表示他要將房子賣給他人，但是沒有表示要賣
    給誰，因為房子都是我兒子處理，所以我就沒有追究詳細的情形。」等語可明（
    參見本院八十八年度上字第七九七號卷第一九一頁），是上訴人有授權其子游聖
    啟出面訂立兩造間之買賣契約應可認定。上訴人雖辯稱，縱認證明書為其所親簽
    ，但其內容應僅係確認上訴人承認游聖啟代上訴人與曹宗賢簽立系爭房地之土地
    買賣契約及上訴人為起造人之事實云云，但如前所述，上訴人於游聖啟以其名義
    購買系爭房地之初，即已將系爭房地買賣之全部事宜概括授權游聖啟處理，並知
    悉游聖啟將系爭房地出賣他人，縱該證明書之文字僅在確認上訴人承認游聖啟代
    為與曹宗賢簽立土地買賣契約及上訴人為起造人之事實，仍不影響上訴人於購入
    房地之初授權游聖啟處理系爭房地之事實。
四、按兩造買賣契約第八條約定：「甲方（即被上訴人）如違約不買或不履行按期交
    付價款時，願將已付定金全部給乙方（即上訴人）沒收，如乙方違約不賣或不履
    行交付不動產者，除應立將沒收定金及價款全部退還與甲方外，並應賠償同額之
    違約金交付甲方，各不得異議」等語，查本件系爭房地已於八十五年七月十七日
    、八十六年三月三十一日分別登記第三人劉榮春、羅垂彬名下，為兩造所不爭，
    並有土地及建物登記簿謄本為證，被上訴人提起本件訴訟迄今，上訴人仍堅持否
    認兩造間有買賣關係存在，其主觀上已無履行契約之意思，堪認已有違約之事實
    ，依上開約定，自應將所收價款返還被上訴人。
五、被上訴人次主張：價款中應付之自備款二百九十六萬元，伊均已給付予上訴人之
    代理人游聖啟，並據雙方於買賣契約書上載明，其中五十七萬元係游聖啟在八十
    四年四月二十五日向伊所借之款轉作為部分價款，伊另於同年五月十二日匯寄一
    百十八萬三千元入游聖啟所指定訴外人陳金龍開立之臺灣中小企業銀行羅東分行
    （下稱臺企羅東分行）帳戶，其餘一百三十萬元於八十四年五月十二日付予游聖
    啟，總計給付三百零五萬三千元，較應付自備款多出九萬三千元，游聖啟稱自貸
    款扣除云云，然已為上訴人所否認。經查：
（一）系爭買賣契約上雖載有：「自備款：新臺幣貳佰玖拾陸萬元正全數收訖」等語
      ，惟簽訂契約當日並無實際交付任何金錢，已為曹宗賢證述無誤，並為被上訴
      人所不爭，而依被上訴人所述前開給付金錢流程，亦可見簽契約之八十四年五
      月十一日當日並未將二百九十六萬元價款付訖，是雖系爭契約書有該等文字之
      記載，尚不能認被上訴人確於簽契約時已交付二百九十六萬元，上訴人自應就
      已為價金給付之有利於己事實負舉證之責。
（二）被上訴人主張其中五十七萬元乃游聖啟於八十四年四月二十五日向伊借用，已
      據提出游聖啟與訴外人黃仁聰於同日簽發並於同年五月二十五日到期之本票一
      紙為證，雖上訴人抗辯此為被上訴人與游聖啟間之借款往來，與兩造間買賣價
      金之支付無關云云。然如前所述，上訴人已概括授權游聖啟處理以其名義購買
      之系爭房地對外之買賣事宜，則關於價金之收取，衡情當亦在授權範圍。參以
      此項借款在兩造訂約之前，游聖啟又於代上訴人訂約時在契約書記載自備款已
      收訖，徵諸交易常情，當會就雙方之金錢往來作一結算，被上訴人主張游聖啟
      同意將向伊之借貸款轉為部分價款，應屬可採，該已給付之五十七萬元當生給
      付價款之效力。
（三）被上訴人次主張：另價款一百十八萬三千元由伊於訂約次日匯入游聖啟所指定
      陳金龍開立於臺企羅東分行帳戶，已據其提出匯款單為證，並經原審向該行調
      閱陳金隆帳戶明細無訛（參見原審重訴更一字卷第九五頁），證人陳金龍亦於
      原審證稱：「他（按指游聖啟）曾經向我借戶頭兩、三次，別人匯錢進來，他
      馬上領走，這個戶頭我沒有使用，完全沒有原因而借給戶頭」、「游聖啟要使
      用我的帳戶之前有告訴我，每次錢進來之後，就會要我去把錢領出來給他，．
      ．」等語，足證該筆匯款所匯入之帳戶雖為陳金龍名義，然實為游聖啟所借用
      ，該筆匯款亦為證人領出後交付游聖啟，游聖啟有代上訴人受領價金之權限，
      已如前述，則該筆匯款當屬被上訴人支付之價金無誤。上訴人雖抗辯：被上訴
      人於原審先係陳稱：「匯款是在花蓮區中小企銀匯的。」等語，嗣又稱：「我
      大姐匯給陳金龍本人一百一十八萬三千元」、後卻改稱：「原告於五月十二日
      向大姐鄭雲英借款一百一十八萬三千元匯至陳金龍臺企羅東分行帳戶內」等語
      ，就匯款人、匯款行庫之陳述前後矛盾云云。然上開一百十八萬三千元，確係
      以被上訴人名義匯入陳金龍帳戶，有匯款單可證，縱上訴人對實際匯款人及匯
      款帳戶前後陳述有所出入，仍無礙該金錢匯入陳金龍帳戶，及證人陳金龍證稱
      游聖啟借用該帳戶之事實。而上開匯款為訂約之次日所匯寄，上訴人又未證明
      被上訴人與游聖啟間就該匯款另有何債權債務關係，契約書並已載明自備款二
      百九十六萬元已收訖等語，堪認此項匯款應屬買賣價金之給付。
（四）被上訴人雖另主張：伊於八十四年五月十二日另給付游聖啟一百三十萬元現金
      ，以上總計三百零五萬三千元，較二百九十六萬元多出九萬三千元部分，游聖
      啟稱多出部分自貸款扣除云云，然為上訴人所否認。被上訴人雖提出游聖啟與
      黃仁聰於八十四年五月十二日開立、同年月二十七日到期，面額各六十五萬元
      之本票二紙。但查，依被上訴人陳稱，該一百三十萬元係以現金支付，如係為
      給付前一日即同年月十一日訂約之買賣價金二百九十六萬元，則扣除以上部分
      ，僅需再給付一百二十萬七千元（0000000－000000－0000000），衡情當無多
      付現金九萬三千元，再約定日後自貸款中扣除之理。況被上訴人既係支付前一
      日訂約之購屋價款，且該日之買賣契約已記載自備款二百九十六萬元全數收訖
      ，則游聖啟亦無開立面額各六十五萬元本票二紙，並記載到期日為同年月二十
      七日之必要。因此縱被上訴人確曾支付現金一百三十萬元予游聖啟，並由游聖
      啟開立本票擔保，亦係游聖啟與被上訴人間另一原因關係，而非如被上訴人主
      張係給付系爭買賣契約之房地價款。
（五）綜上，被上訴人能證明已給付之價款應為一百七十五萬三千元。
六、上訴人次抗辯：系爭房地於建造中即遭曹宗賢私將伊名義變更為曹妻呂素珠，建
    成後又以呂素珠名義辦理建物保存登記，再移轉登記予劉榮春、羅垂彬，則系爭
    房地不能辦理移轉登記，不能歸責於伊云云。然系爭房地於本件買賣契約簽訂時
    ，雖尚未辦理第一次保存登記，惟斯時上訴人為系爭房屋之起造人，並已與曹宗
    賢訂立土地買賣契約，上訴人自負有取得系爭房地所有權以憑辦理移轉登記予被
    上訴人之義務，且在訂約時客觀上並無給付不能之情形存在，今因其子游聖啟與
    曹宗賢間之債權債務糾紛，致無法取得系爭房地所有權以移轉予被上訴人，自應
    認係因可歸責於其之事由。
七、末查，被上訴人於原審八十六年十二月十八日訴之變更狀聲明請求，上訴人應給
    付自該狀繕本送達上訴人起算之法定遲延利息，雖期間於九十年五月十四日言詞
    辯論期日聲明利息自八十六年十二月十九日起算，惟至同九十年八月六日期日仍
    聲明同訴狀所載，迄最後言詞辯論期日仍同此，而本件之變更狀繕本連同言詞辯
    論期日通知書雖於本院發回前經原審為公示送達，然該公示送達並不合法，已經
    上訴人聲請回復原狀，經裁定准予回復確定。是被上訴人之變更狀繕本並無合法
    送達上訴人資料，應認上訴人於原審第一次到庭辯論即九十年五月十四日時，始
    受被上訴人給付之請求而與變更狀繕本送達有相同之效力，則被上訴人請求自翌
    日即同年月十五日起，計付遲延利息，應屬有據。從而，被上訴人本於兩造契約
    第八條約定，請求上訴人給付一百七十五萬三千元，及自九十年五月十五日起至
    清償日止，按週年利率百分之五計算之利息，為有理由，逾此所為請求，則無理
    由。原審就超過上開應准許部分，為上訴人敗訴判決，並為假執行之宣告，自有
    未洽。上訴意旨就此部分指摘原判決不當，求予廢棄改判，為有理由。至於上開
    應准許部分，原審判命上訴人給付，並為假執行之宣告，核無違誤，上訴意旨，
    就此部分，仍執陳詞，指摘原判決不當，聲明廢棄，為無理由，應駁回其上訴。
八、據上論結，本件上訴為一部有理由，一部無理由。依民事訴訟法第四百五十條、
    第四百四十九條第一項、第七十九條但書，判決如主文。
中      華      民      國    九十一    年      五      月     十四     日
                                    民事第五庭
                                        審判長法  官  黃  熙  嫣
                                              法  官  黃  雅  惠
                                              法  官  詹  文  馨
右正本係照原本作成。
被上訴人不得上訴。
上訴人如不服本判決，應於收受送達後二十日內向本院提出上訴書狀，其未表明上訴
理由者，應於提出上訴後二十日內向本院補提理由書狀（均須按他造當事人之人數附
繕本）上訴時應提出委任律師或具有律師資格之人之委任狀；委任有律師資格者，另
應附具律師及格證書及釋明委任人與受任人有民事訴訟法第四百六十六條之一第一項
但書或第二項（詳附註）所定關係之釋明文書影本。
中      華      民      國    九十一    年      五      月      十六    日
                                              書記官  紀  昭  秀
附註：
民事訴訟法第四百六十六條之一（第一項、第二項）：
對於第二審判決上訴，上訴人應委任律師為訴訟代理人。但上訴人或其法定代理人具
有律師資格者，不在此限。
上訴人之配偶、三親等內之血親、二親等內之姻親，或上訴人為法人、中央或地方機
關時，其所屬專任人員具有律師資格並經法院認為適當者，亦得為第三審訴訟代理人
。
